臺灣高等法院高雄分院民事判決　　　　　 94年度上字第137號
上　訴　人　臺灣中小企業銀行股份有限公司
法定代理人　己○○
訴訟代理人　乙○○
被　上訴人　丁○○
訴訟代理人　何俊墩律師
　　　　　　李玲玲律師
　　　　　　李美慧律師
上列當事人間請求清償借款事件，上訴人對於中華民國94年6 月
30日臺灣高雄地方法院94年度訴字第342 號第一審判決提起上訴
，本院於94年12月7日言詞辯論終結，判決如下：
    主  文
上訴駁回。
第二審訴訟費用由上訴人負擔。
　　事實及理由
一、上訴人起訴主張：訴外人永期企業股份有限公司（下稱永期
    公司）邀同被上訴人及訴外人戊○○、鄭金治為連帶保證人
    ，分別於民國87年7 月22日、87年12月14日向上訴人借款新
    台幣（下同）400 萬元及2,520 萬元（下稱系爭借款），約
    定清償期依序為91年7 月22日、102 年12月14日，利息按年
    息百分之八點四0 五，百分之七點二計算，按月攤還本息。
    若遲延履行時，除按上開利率計息外，另按原利率百分之二
    十加計違約金，詎訴外人永期公司就系爭借款僅分別繳本息
    至91年2 月22日、91年1 月14日止，依約定已喪失期限利益
    ，視為全部到期，經上訴人就訴外人永期公司所有財產聲請
    強制執行結果，尚欠如附表所示之本金、利息及違約金。被
    上訴人為系爭借款之連帶保證人，自應負連帶清償之責。爰
    依消費借貸、連帶保證之規定，提起本件訴訟。聲明求為判
    決：(一)被上訴人應給付上訴人403 萬5,561 元（即48萬
    6,110 元+354萬9,451 元=403萬5,561 元）及如附表所示之
    利息、違約金。(二)訴訟費用由被上訴人負擔。
二、被上訴人則以：被上訴人並未擔任系爭借款之連帶保證人，
    亦不曾親自或授權他人在系爭借款之借據、契據條款變更契
    約上簽名、蓋章，自不負清償之責資為抗辯。
三、本件原審對於上訴人之請求，判決上訴人之訴駁回，上訴人
    聲明不服，上訴聲明求為判決：(一)原判決廢棄。(二)被上訴人
    應給付上訴人403 萬5,561 元及如附表所示之利息、違約金
    。(三)第一、二審訴訟費用由被上訴人負擔。被上訴人則答辯
    聲明：(一)上訴駁回。(二)第二審訴訟費用由上訴人負擔。
四、系爭借款係訴外人永期公司向上訴人所借用。系爭借款之借
    據、變更契約上連帶保證人欄「丁○○」之簽名並非被上訴
    人所為等情，已為兩造所不爭執，並有系爭借款借據、契據
    條款變更契約（下稱變更契約）各2 紙附卷可稽，應堪採信
    。
五、兩造爭執之事項為：
  (一)系爭借款之借據、變更契約上，連帶保證人欄「丁○○」之
    印文所用之印章是否為被上訴人所有？如是，則該印文是否
    為被上訴人親自或授權他人蓋用？
  (二)前揭「丁○○」之印文如係他人未經被上訴人授權而蓋用被
    上訴人之印章擔任連帶保證人，有無表見代理之適用？
六、關於系爭借款之借據、變更契約（見原審卷第7-1 頁、第7-
    2 頁、第8 頁）上，連帶保證人欄「丁○○」之印文所用之
    印章是否為被上訴人所有？如是，則該印文是否為被上訴人
    親自或授權他人蓋用？
  (一)查系爭借款中，87年7 月22日400 萬元借款之借據上，連帶
    保證人欄「丁○○」之印文核與被上訴人於74年8 月2 日留
    存於上訴人處之印鑑卡（見原審卷第30頁）上之印文不符，
    其餘借據、變更契約上之印文則因線條不清，無法鑑定是否
    與印鑑卡上之印文相符；印鑑卡上之丁○○簽名筆跡不清晰
    ，無法鑑定是否與系爭借款之借據、變更契約上之丁○○簽
    名相符等情，雖經內政部警政署刑事警察局鑑定無訛，有該
    局94年5 月4 日刑鑑字第0940052401號鑑定書在卷可憑（見
    原審卷第56頁、第57頁），堪認系爭借據、變更契約上之「
    丁○○」印文與被上訴人於74年8 月2 日留存於上訴人處之
    印鑑卡上之印文不符，然系爭借據、變更契約上之「丁○○
    」印文，與訴外人永期公司於83年8 月26日變更登記時所附
    永期公司董事、監察人名單上，董事丁○○欄所蓋用之「丁
    ○○」印文相符，此有83年8 月26日永期公司變更登記事項
    卡及董事、監察人名單各1 紙附卷可稽（見原審卷第101 頁
    、第102 頁），又該印章本即置放於訴外人永期公司處等情
    ，亦據證人戊○○在原審供證屬實（見原審卷第106 頁）。
    是蓋用於系爭借據、變更契約上之「丁○○」印章係屬真正
    ，且係被上訴人所有並置放於永期公司者，應無疑義。
  (二)次依證人即永期公司董事長戊○○於原審到庭證稱：「上開
    兩紙借據、契據條約變更契約兩份連帶保證人丁○○部分的
    簽名及印文都是我寫的及我蓋的，丁○○並沒有授權我。我
    也沒有告訴他借款的事。至於印章是原來就放在公司內的印
    章，我就拿來蓋」，「（提示原審卷第111 頁、第112 頁之
    永期公司，87年6 月20日及87年11月12日董事、股東會會議
    記錄上面，丁○○參與會議記錄之簽名印章是何人所為？）
    也是我自己簽的，印文也是自己拿公司那個印章蓋的，會議
    紀錄所記載的事項，丁○○不知情，我會那樣做是因為中小
    企業銀行（即上訴人）經辦人丙○○、林清課叫我要這樣做
    。」「（會議紀錄上面的章是在何處蓋的？）我是只帶印章
    去台灣中小企銀（即上訴人），至於董事股東會會議記錄用
    紙是台灣中小企銀經辦人員提供給我的，而我也是在那邊當
    場才蓋各股東的章及在那邊寫決議事項。」云云（見原審卷
    第106 頁），參酌證人即上訴人公司承辦系爭借款之職員丙
    ○○到庭證稱前揭永期公司董事、股東會會議記錄用紙係上
    訴人公司所提供云云，另職員甲○○亦到庭證稱，系爭借款
    並未經對保手續云云（見本院卷第74頁、第75頁）。足徵被
    上訴人所辯伊並未親見或授權他人在系爭借款之借據及變更
    契約上簽名、蓋章擔任連帶保證人等情，即屬有據，堪予採
    信。
七、關於系爭借據變更契約上連帶保證人欄「丁○○」印文係戊
    ○○未經被上訴人授權而蓋用被上訴人之印章，擔任連帶保
    證人，有無表見代理之適用？
  (一)按「表見代理云者，即代理人雖無代理權，而因有可信其有
    代理權之正當理由，遂由法律課以授權人責任之謂。而代理
    僅限於意思表示範圍以內，不得為意思表示以外之行為，故
    不法行為及事實行為不僅不得成立代理，且亦不得成立表見
    代理」。（參閱最高法院55年台上字第1054號判例。又「由
    自己之行為表示以代理權授與他人者，對於第三人應負授權
    之責任，必須本人有表見之事實足使第三人信該他人有代理
    權之情形存在，始足當之。我國人民將自己印章交付他人，
    委託該他人辦理特定事項者，比比皆是，倘持有印章之該他
    人，除受託辦理之特定事項外，其他以本人名義所為之任何
    法律行為，均須由本人負代理之授權人責任，未免過苛。原
    審徒憑上訴人曾將印章交付與呂某之事實，即認被上訴人就
    保證契約之訂立，應負表見代理之授權人責任，自屬率斷」
    （參閱最高法院70年台上字第657號判例）。
  (二)查本件系爭借款，乃係訴外人戊○○未經被上訴人之同意、
    授權，擅自在系爭借據及變更契約上偽簽被上訴人之姓名，
    並盜蓋永期公司所保管之被上訴人印章所致，已如前述，則
    訴外人戊○○上揭行為核屬不法行為，而訴外人戊○○上揭
    不法行為，亦經原法院依告發函送台灣高雄地方法院檢察署
    偵辦，並經該署以94年他字第3711號偵查中，此有原法院94
    年7 月29日雄院貴民實94訴342 字第34254 號函，台灣高雄
    地方法院檢察署刑事證人傳票各1 紙在卷可資佐證（見原審
    卷第122 頁、本院卷第107 頁），揆諸前開最高法院判例意
    旨，訴外人戊○○所為上揭行為既屬不法，即不得成立表見
    代理，亦不符表見代理之要件（民法第169 條）。是上訴人
    主張被上訴人將印章（按並非留存於上訴人處之印鑑卡上之
    印章）交付訴外人戊○○作為系爭借款之連帶保證人，被上
    訴人雖未授權訴外人戊○○為之，仍應依表見代理之規定，
    對於上訴人負授權人之責任云云，即無足採。
八、綜上所述，原審因而為上訴人敗訴之判決，經核尚無不合，
    上訴論旨，指摘原判決不當，求予廢棄改判，非有理由，應
    予駁回。
九、據上論結，本件上訴為無理由，依民事訴訟法第449 條第1
    項、第78條，判決如主文。
中　　華　　民　　國　　94　　年　　12　　月　　21　　日
                            民事第三庭
                                審判長法官  張國彬
                                法      官  楊富強
                                法      官  吳登輝
以上正本證明與原本無異
如對本判決上訴，須於判決送達後20日內向本院提出上訴狀，
其未表明上訴理由者，應於上訴後20日內向本院提出上訴理由
書（均須按他造當事人之人數附繕本）。上訴時應提出委任律師
或具有律師資格之人之委任狀，並依附註條文規定辦理。
中　　華　　民　　國　　94　　年　　12　　月　　22　　日
                                書　記　官  黎  珍
附註：
民事訴訟法第466條之1 ：
對於第二審判決上訴，上訴人應委任律師為訴訟代理人，但上訴
人或其法定代理人具有律師資格者，不在此限。
上訴人之配偶、三親等內之血親、二親等內之姻親，或上訴人為
法人、中央或地方機關時，其所屬專任人員具有律師資格並經法
院認為適當者，亦得為第三審訴訟代理人。第1 項但書及第2 項
情形，應於提起上訴或委任時釋明之。
附表：（臺灣高等法院高雄分院94年度上字第137號）
┌─┬─────┬──────┬──────┬─────┬───┬────┐
│編│未償金額  │  貸款金額  │借款日及到  │利息起算日│利  率│違 約 金│
│號│486,000,00│ （新台幣） │期日（民國）│（民國）  │      │        │
├─┼─────┼──────┼──────┼─────┼───┼────┤
│1 │486,110   │ 4,000,000  │  87.07.22~ │92.11.22起│年息  │自92.11.│
│  │          │            │  91.07.22  │至清償日止│8.405%│22起至清│
│  │          │            │            │          │      │償日止按│
│  │          │            │            │          │      │左開利率│
│  │          │            │            │          │      │20%計算 │
├─┼─────┼──────┼──────┼─────┼───┼────┤
│2 │3,549,451 │ 25,200,000 │  87.12.14~ │同上      │年息  │同上    │
│  │          │            │ 102.12.14  │          │7.20% │        │
│  │          │            │            │          │      │        │
└─┴─────┴──────┴──────┴─────┴───┴────┘
請求金額合計：新台幣4,035,561元。
                                                      Ｆ
